【裁判字號】    91,上易,217
【裁判日期】    920114
【裁判案由】    損害賠償
【裁判全文】
臺灣高等法院臺中分院民事判決        九十一年度上易字第二一七號
      上  訴  人  乙○○
      被  上訴人  甲○○
右當事人間請求損害賠償事件，上訴人對於中華民國九十一年五月二十日臺灣彰化地
方法院九十一年度訴字第二九四號第一審判決提起上訴，本院判決如左：
      主      文
上訴及追加之訴均駁回。
第二審訴訟費用由上訴人負擔。
      事實及理由
甲、程序方面：
    按訴狀送達後，上訴人不得將原訴變更或追加他訴，但請求之基礎事實同一者，
    不在此限，為民事訴訟法第二百五十五條第一項第二款所明定；此項規定，於第
    二審訴訟程序，亦有適用，同法第四百四十六條第一項，亦定有明文。本件上訴
    人於原審起訴時係主張契約解除後之回復原狀請求權，於本院則追加主張契約終
    止後之不當得利返還請求權，因其請求之基礎事實同一，揆諸首開說明，上訴人
    所為訴之追加並無不合，應予准許，被上訴人雖不同意，並不影響上訴人之主張
    。
乙、實體方面：
一、上訴人起訴主張：兩造於民國八十七年五月二十五日訂立承攬契約，由被上訴人
    為伊興建三層樓房四棟，工程價款連工帶料按每坪新台幣（下同）三萬三千元計
    算，付款方法則約定於合約成立時，交付五十萬元作為定金，地基打好時交付一
    百萬元，每一層樓層粗胚完成時各交付二百萬元，其餘部分視工程進度付款至工
    程結束。伊均依約按工程進度交付金額合計九百萬元之支票予被上訴人，其中八
    百六十萬元並已兌現付款，其餘二紙各二十萬元合計四十萬元之支票則未付款。
    詎被上訴人於八十八年六月間要求給付與工程進度不符之工程款未果，在完成該
    四棟三層樓房粗胚部分後，即擅自停工，經伊以存證信函催告限期復工，被上訴
    人仍拒不履行，而被上訴人施工之進度，依合約之規定，伊僅需給付七百五十萬
    元工程款，被上訴人所完成之工程，其價值總計為七百九十九萬三千四百二十五
    元，未兌現之四十萬元票款不計，伊溢付之金額為六十萬六千五百七十五元，上
    訴人爰以上訴理由狀繕本送達被上訴人為終止承攬契約之意思表示，系爭承攬契
    約既經伊終止，則被上訴人受領之上開溢收款及系爭支票二張，其法律上之原因
    已嗣後不存在等語，先位聲明本於民法第一百七十九條後段規定之不當得利返還
    請求權之法律關係，求為命被上訴人應給付六十萬六千五百七十五元及自上訴理
    由狀繕本送達之日起至清償日止，按年息百分之五計算之利息之判決。如法院認
    為上訴人上開主張不可採，則因被上訴人於工程施作中無故停工，因可歸責之事
    由遲延給付，上訴人已於八十八年七月八日於催告後依民法第二百五十四條規定
    解除契約，系爭承攬契約既經解除，被上訴人自負有回復原狀之義務，爰本於民
    法第二百五十九條第二款、第六款規定之契約解除後之回復原狀請求權，備位聲
    明求為命被上訴人給付如先位聲明請求之金額之判決。
二、被上訴人則以：上訴人為催告解除契約之行為，並不合法，不生解除契約之效力
    ，業經臺灣彰化地方法院八十八年度訴字第七八六號民事確定判決認定在案，其
    本於解除契約之法律關係請求被上訴人回復原狀，有違一事不再理原則。縱然認
    為上訴人仍得再起訴請求，然伊依原約定工程施工，完成前段部分請得使用執照
    後，上訴人再追加後段增建部分之工程，並允諾依原合約約定按施工比例付款。
    該增建部分之面積，幾占全部總面積二分之一，上訴人所支付之八百六十萬元及
    未兌現之四十萬元支票，按原合約加上增建部分施工之比例計算，尚不足二、三
    百萬元，上訴人主張其已超付云云，完全不實在。況伊除已完成全部樓房含增建
    部分之粗胚外，並已完成室內水泥粉光四、三一四．七五碼，占全部工程百分之
    五二．五，上訴人稱粉光及其餘部分根本尚未進行，亦屬不實。再者，上訴人於
    雙方訴訟進行中之八十九年十月至九十年二月間，擅自另行雇工完成全部工作，
    乃上訴人之違約行為，伊並無不為給付或債務不履行之情形，上訴人所為依社會
    觀念，即含有對伊默示終止契約之意思，應認已發生終止契約之效力，上訴人自
    應依民法第五百十一條之規定，賠償伊因契約終止所生之損害，而非伊應賠償上
    訴人損害。至契約終止前，已發生按約定價格計算應得之報酬，並不因而受影響
    ，上訴人仍應依契約關係履行給付報酬之義務。至施作工程實際支出成本若干，
    乃關於工程盈虧之事項，應由伊自負全責，上訴人無權置喙，尤以前經台灣省結
    構技師公會鑑定之結果，與前開台灣省土木技師公會鑑定結果，價格相差三百多
    萬元，後者顯有偏頗，並無可採等語，資為抗辯。
三、經查被上訴人於臺灣彰化地方法院八十九年訴字第一三０四號返還不當得利等案
    中，以「兩造間訂有承攬合約，由原告承攬建造三層樓房四棟．．．原告完成工
    作物之比例百分之五二．五。嗣雙方因工程進度與付款比例，發生爭議，致停止
    施工並涉訟。期間，被告擅自違反契約，另行僱工繼續進行施工，業已達完竣階
    段，使伊陷於施工不能，故意侵害原告之施工權益，本件承攬之工作，既非因原
    告之過失，致不能完成約定之工作，且原告所完成之部分建物，對於被告為有用
    ，復經其受領，依民法第五百十二條第一項、第二項之規定，該承攬契約為終止
    ，原告並以本起訴狀繕本之送達，為終止契約之意思表示」，為原因事實提起本
    訴，而上訴人在該案中以同一原因事實提起反訴，主張伊因承攬關係所支付之金
    額已超過六十萬六千五百七十五元，及溢付二張支票，爰本於不當得利之法律關
    係，請求被上訴人如數給付。該案經臺灣彰化地方法院以：「終止契約，僅使契
    約自終止之時起向將來消滅，並無溯及之效力，使契約自始歸於消滅。故承攬人
    在承攬契約有效期間內，因定作人依約給付報酬致受有利益，乃本於終止前有效
    之承攬契約而來，並非無法律上之原因，自與不當得利之要件不符。本件反訴原
    告主張其於系爭承攬契約終止前，依承攬契約約定之方法，所陸續之支付工程款
    合計八百六十萬元及上揭面額各二十萬元之支票二紙，已逾反訴被告所完成工作
    部分之價值，反訴被告就其差額六十萬六千五百七十五元及面額二十萬元支票二
    紙，為無法律上原因而受利益，致伊受損害等情，依不當得利之法律關係，請求
    反訴被告返還，於法顯難認為有理由，自應予駁回。」為由駁回該案之反訴確定
    在案，有本院調取上開卷宗可憑。足見上開確定判決，法院所為審判之訴訟標的
    為「反訴原告因兩造間之承攬契約終止後，反訴原告（即本件上訴人）已逾付承
    攬報酬之不當得利返還請求權」，而本件上訴人追加之訴，其訴訟標的亦為「承
    攬契約終止後，上訴人已逾付承攬報酬之不當得利返還請求權」。訴訟標的應屬
    同一，雖上訴人主張前開確定判決案件，伊反訴主張之訴訟標的為民法第一百七
    十九條前段之不當得利請求權，而本件追加之訴之訴訟標的則為同條後段之不當
    得利請求權，二訴間之請求權基礎並非同一云云。惟查上訴人在原訴訟中提起反
    訴，所引用之法條為民法第一百七十九條前段、後段均引（見反訴狀），且原確
    定判決之理由，亦係就反訴之原因事實為論斷認反訴原告無不當得利返還請求權
    ，並無限定於前段或後段，且訴訟標的，乃原告為確定其私權之請求，或所主張
    或否認之法律關係是否存在，欲法院對之加以審判之對象。所謂法律關係，係指
    私法上之權利義務關係而言，在給付之訴，係指法律關係所生之請求權，並非指
    引用之法條為何。上訴人上開抗辯核不可採。上訴人又以伊於前開確定判決反訴
    中並未主張系爭契約業經終止，而係直接主張逾收部分無法律上原因，前開確定
    判決逕自以系爭契約業已終止之事實為判決，有訴外裁判之嫌，無既判力可言云
    云。然原確定判決縱然有訴外裁判之情形，上訴人本應以上訴或再審為求濟，該
    判決既未被推翻，自有既判力，上訴人上開主張亦非可採。依上所述，本件上訴
    人先位聲明本於系爭契約終止後依不當得利之法律關係請求被上訴人返還六十萬
    六千五百七十五元，與前開確定判決之訴訟標的核屬同一，當事人與聲明亦同一
    ，應屬同一事件，有違一事不再理之原則，應予駁回。
四、次查兩造前於臺灣彰化地方法院八十八年度訴字第七八六號給付承攬報酬案中，
    上訴人反訴，以被上訴人於八十八年六月間要求給付與工程進度不符之工程款未
    果，在完成該四棟三層樓房粗胚部分後，即擅自停工，經伊以存證信函催告限期
    復工，被上訴人仍拒不履行，伊遂於八十八年七月八日依民法第四百九十五條、
    第五百零三條之規定，以存證信函向被上訴人表示解除契約。契約既經解除，被
    上訴人應返還溢付之報酬，請求被上訴人給付一百十萬元及利息，並返還所交付
    之支票二張，如無法返還，應交付四十萬元及利息，該案經臺灣彰化地方法院認
    定上訴人之解除契約違反民法第五百零三條、第四百九十四條但書之規定，不發
    生解除契約之效力，而判決該案之反訴人即上訴人敗訴確定在案，有被上訴人所
    提民事判決書影本在卷可參，亦經本院調取上開卷宗足憑。該案之訴訟標的為「
    反訴原告（即上訴人）本於八十八年七月八日解除兩造間承攬契約之意思表示，
    所生之回復原狀請求權」（上訴人亦認為此，參其上訴理由狀第四頁第七行）。
    而本件上訴人備位請求主張亦係主張兩造間之承攬契約，被上訴人給付遲延，伊
    於八十八年七月八日以存證信函為解除契約之意思表示，請求被上訴人回復狀，
    返還伊已支付之溢收款，故其訴訟標的當為「兩造間承攬契約因上訴人於八十八
    年七月八日解除契約之意思表示，所生上訴人之回復原狀請求權」，訴訟標的核
    屬相同，並無不同。上訴人雖以前訴訟之訴訟標的係民法四百九十四條、第五百
    零三條解約後之回復原狀請求權，本件之訴訟標的為依二百五十四條規定為解除
    契約，依民法第二百五十九條第二款規定請求，兩不相同，然訴訟標的乃原告為
    確定其私權之請求，或所主張或否認之法律關係是否存在，欲法院對之加以審判
    之對象。所謂法律關係，係指私法上之權利義務關係而言，在給付之訴，係指法
    律關係所生之請求權，並非指引用之法條為何，上訴人上開主張顯係對訴訟標的
    有所誤解，亦不可採。茲本件上訴人之備位聲明主張之訴訟標的相同，當事人又
    屬相同，而聲明之金額雖不同，然包含在前訴訟之金額中，自屬同一案件，為前
    訴訟既判力所及，是其備位請求亦有違一事不再理之原則，而應予駁回。
五、綜上所述，本件上訴人主張本於解除契約後之回復原狀請求權，請求被上訴人給
    付六十萬六千五百七十五元及自上訴理由狀繕本送達之日起至清償日止，按年息
    百分之五計算之利息，有違一事不再理之原則，應予駁回，原審為上訴人敗訴之
    判決，及駁回其假執行之聲請，理由雖有不同，其結論並無不合。上訴意旨指摘
    原判決不當，求予廢棄改判，為無理由，應予駁回。又上訴人於本院追加主張依
    不當得利返還請求權，為同一之聲明，亦違反一事不再理之原則，應併予駁回。
六、二造其餘攻擊防禦方法，經審酌後，核與判決結果不生影響，爰不一一贅述，併
    此敘明。
據上論結，本件上訴及追加之訴均為無理由，依民事訴訟法第四百四十九條第一項、
第七十八條，判決如主文。
中      華      民      國    九十二    年      一      月     十四     日
~B1民事第三庭審判長法  官  陳照德
~B2                法  官  曾謀貴
~B3                法  官  蔡王金全
右為正本係照原本作成。
不得上訴。
~B                書記官  阮正枝
中      華      民      國    九十二    年      一      月     十四     日
                                                                        Ｈ


司法院資訊處製作；財團法人民間司法改革基金會備份。
